臺灣臺北地方法院民事判決　　　　　　 99年度簡上字第362號
上　訴　人　黃尚本
被上 訴 人　詹巧薇原名：詹.
上列當事人間請求損害賠償事件，上訴人對於民國99年4月27日
本院臺北簡易庭98年度北簡字第35628號第一審判決提起上訴，
本院於民國100年8月10日言詞辯論終結，判決如下：
    主  文
上訴駁回。
第二審訴訟費用由上訴人負擔。
    事實及理由
一、上訴人起訴主張：被上訴人於民國97年3月間，有意購買門
    牌號碼：臺北市○○街71巷6號房屋及坐落土地（下稱系爭
    房地），然申請貸款時因資格不符遭銀行婉拒，嗣被上訴人
    父親於台安醫院住院，由上訴人擔任被上訴人父親主治醫師
    進而與被上訴人熟識，上訴人在被上訴人慫恿下，雙方合夥
    購買系爭房地，於97年4月4日簽訂購屋協議書（下稱系爭協
    議書），將系爭房地登記在上訴人名下，並以上訴人名義向
    銀行貸款新臺幣（下同）1,500萬元，惟被上訴人未徵得上
    訴人同意，擅自委請裝潢公司拆除系爭房屋內部結構，拆除
    費用顯逾先前估算價額，上訴人遂於97年5月初與被上訴人
    協商拆夥事宜，條件為一方退夥，他方應給付先前被上訴人
    聲稱可獲利150萬元之一半即75萬元。詎被上訴人不滿雙方
    合夥關係生變，竟於97年5、6月間向訴外人吳憲林在內之台
    安醫院同仁、病患及家屬等謊稱上訴人曾向被上訴人索取不
    當醫療費用，更於97年6月10日將陳報書(一)、(二)、(三)、檢舉
    書及經剪輯之錄音帶交付台安醫院公關室，企圖令院方高層
    誤認上訴人有向被上訴人索取鉅額不當費用、仲介非法外勞
    等違背醫德之舉，其中陳報狀(一)中「黃尚本醫師以照顧檢舉
    人家父病情為由，向檢舉人強索75萬紅包」，陳報狀(二)中「
    黃尚本醫師非法仲介外勞抽佣」，檢舉書中「黃尚本醫師…
    曾表明願與檢舉人合夥經營房地產，交換條件之一，即是讓
    家父能安心長期治療」、「黃尚本醫師堅持要以他為前揭房
    地權利登記人，否則要求家父提前出院為手段」，及被上訴
    人對證人吳憲林之陳述，均已嚴重侵害上訴人名譽，爰依侵
    權行為法律關係，求為判命被上訴人應給付上訴人20萬元，
    及自起訴狀繕本送達之翌日起至清償日止，按年息5％計算
    利息之判決。
二、被上訴人則以：陳報書、檢舉書內容均屬實在，係被上訴人
    親身經歷事實，錄音帶亦未經剪輯，上訴人曾對被上訴人提
    出刑事妨害名譽告訴，案經臺灣臺北地方法院檢察署檢察官
    以98年度偵字第12386號為不起訴處分，並經臺灣高等法院
    檢察署以98年度上聲議字第4825號處分駁回再議在案。何況
    上訴人坦承台安醫院迄今未對其為任何懲處，上訴人當無損
    害可言，如院方將來做出有利於上訴人之認定，即認上訴人
    名譽並無受損；反之，即足認被上訴人檢舉事實為真實，上
    訴人無權對被上訴人為任何主張等語，資為抗辯。
三、本件經原審判決駁回上訴人之訴，上訴人不服，提起上訴，
    並上訴聲明：(1)原判決廢棄。(2)被上訴人應給付上訴人20萬
    元，及自起訴狀繕本送達之翌日起至清償日止，按年息5％
    計算之利息。被上訴人則答辯聲明：上訴駁回。
四、兩造不爭執之事實：
  (一)兩造於97年4月4日簽訂系爭協議書（見原審卷第7至10頁）
    。
  (二)被上訴人曾將陳報書(一)、(二)、檢舉書交付台安醫院公關室。
五、本件經依民事訴訟法第270條之1第1項第3款規定整理並協議
    簡化爭點為（見本院卷第167、168頁）：(1)陳報狀(一)中「黃
    尚本醫師以照顧檢舉人家父病情為由，向檢舉人強索75萬紅
    包」，陳報狀(二)中「黃尚本醫師非法仲介外勞抽佣」，檢舉
    書中「黃尚本醫師…曾表明願與檢舉人合夥經營房地產，交
    換條件之一，即是讓家父能安心長期治療」、「黃尚本醫師
    堅持要以他為前揭房地權利登記人，否則要求家父提前出院
    為手段」，對上訴人是否構成名譽之侵害？(2)被上訴人是否
    對台安醫院其他人員指摘上揭事實而構成名譽之侵害？故本
    院以下僅就兩造爭點，判斷並析述如下：
  (一)按涉及侵害他人名譽之言論，可包括事實陳述與意見表達，
    前者具有可證明性，後者則係行為人表示自己之見解或立場
    ，無所謂真實與否。而民法上名譽權之侵害雖與刑法之誹謗
    罪不相同，惟刑法就誹謗罪設有處罰規定，刑法第310條第3
    項規定「對於所誹謗之事，能證明其為真實者，不罰。但涉
    於私德而與公共利益無關者，不在此限」；同法第311條第3
    款規定，以善意發表言論，對於可受公評之事，而為適當之
    評論者，亦在不罰之列。又保護名譽，應有相當之限制，否
    則箝束言論，足為社會之害，而個人名譽與言論自由發生衝
    突之情形，於民事上亦然，是有關上述不罰之規定，於民事
    事件即非不得採為審酌之標準。申言之，行為人之言論雖損
    及他人名譽，惟其言論屬陳述事實時，如能證明其為真實，
    或行為人雖不能證明言論內容為真實，但依其所提證據資料
    ，足認為行為人有相當理由確信其為真實者（司法院大法官
    會議釋字第509號解釋參照），又按言論可分為事實陳述及
    意見表達，前者有真實與否之問題，具可證明性，行為人應
    應先合理查證，且應以善良管理人之注意義務為具體標準，
    並依事件之特性分別考量；而意見表達，則為對事務表示自
    己的見解或立場。民法第184條第1項解釋不實誹謗事項係名
    譽權侵害行為的客觀構成要件，亦即客觀上系爭言論必須為
    不實始具有侵害名譽之違法性，而應負侵權行為損害賠償責
    任。
  (二)經本院勘驗陳報書(一)之錄音光碟，除陳報書(一)第1頁倒數第5
    行上訴人陳述為「所以13號你又講說75萬」，第2頁第4行上
    訴人陳述為「就是我講的那個數」，第2頁第7行、第8行上
    訴人陳述為「就是我講的那個數」外，兩造對話內容與陳報
    書(一)所載相同，有勘驗筆錄可稽（見本院卷第82頁）。本院
    另將上訴人所指錄音經剪接部分送法務部調查局鑑定，鑑定
    結果認陳報書(一)第2頁第4行上訴人陳述「就是我講的那個數
    」後，聲紋圖譜檢查未發現有中斷痕跡，但第2頁第7、8行
    上訴人陳述「就是我講的那個數」後、第2頁第9行被上訴人
    陳述「你現在就是說要75萬」後，發現聲紋圖譜有中斷痕跡
    ，中段痕跡訊號發生之原因有可能錄音內容被剪接，或錄音
    過程中拉扯線路、碰觸錄音器材等因素所造成，有該局100
    年5月10日調科參字第10000178070號聲紋鑑定報告書在卷可
    參（見本院卷第154至156頁）。陳報書(一)譯文除去上揭有疑
    義之錄音段落後所示：「詹（按指被上訴人）：我跟你講，
    你上次曾經跟我講過說，你叫我說看看，你照顧我爸爸的這
    種的…應該說照顧的很好，看我能夠給你多少，所以13號你
    又講說75萬，我覺得是不是我們再商量一下？黃（按指上訴
    人）：可以啊！可以啊！詹：對啊！你照顧我爸爸，我的確
    要給你，你上次也開口過的嘛！對不對？黃：嗨！對，對。
    …詹：我們就回到當初你跟我講的，以你照顧我爸爸的情況
    ，我應該要給你多少？…黃：就是我講的那個數據啊！詹：
    75萬嗎？黃：對！對！嗨。」等對話以觀（見本院卷第30、
    31頁），兩造係就「上訴人照顧被上訴人父親，被上訴人要
    給付上訴人一筆金額」乙事進行討論，最終並確認為75萬元
    ，然被上訴人父親在台安醫院住院治療，醫療契約係成立於
    被上訴人父親與台安醫院間，被上訴人支付醫療費用之對象
    應為台安醫院，並無向主治醫師即上訴人支付其他金額之必
    要，是被上訴人依其親自與上訴人之對話內容，而有相當理
    由確信其在陳報書(一)中「黃尚本醫師以照顧檢舉人家父病情
    為由，向檢舉人強索75萬紅包」等語為真實，則被上訴人以
    陳報書(一)對外指摘上訴人之上開行為，自不構成侵權行為。
  (三)上訴人雖主張上開對話論及75萬元係因其與被上訴人結束合
    作購買系爭房地，被上訴人應給付一半之利潤云云，然前揭
    對話並無任何「房屋」、「合夥」、「退夥」、「獲利」等
    內容，上訴人陳稱前揭對話係上訴人與被上訴人協商系爭房
    地退夥事宜，實值存疑。況且，兩造於合作投資時，上訴人
    曾匯款100萬元予被上訴人，有臺灣銀行匯款單、被上訴人
    出具之收據可證（見本院卷第123頁），如上訴人要結束與
    被上訴人間之合作投資關係，上訴人所應取回者至少即包括
    該100萬元，又怎會僅是75萬元？是上訴人就此主張，殊難
    憑採。
  (四)陳報書(二)乃被上訴人與外傭「阿弟」之對話錄音譯文，上訴
    人表示譯文與錄音光碟大致無誤（見本院卷第98頁）。則依
    該譯文所示：「詹：那我不知道，上一次我問過妳，妳也跟
    我講說要給黃醫師一點，意思意思啦！那妳今天終於跟我說
    實話，所以妳要拿（佣金），剛才我就跟她們講，阿弟她幫
    黃醫師介紹印傭給我們家屬認識，對不對？弟：嗯！…詹：
    好啦！我跟妳講，那我問妳，妳一共幫黃醫師介紹過幾個印
    傭？弟：兩個。…詹：那不好意思，我問妳一下，我這個仲
    介費五千塊還沒有給妳，黃醫師有沒有一直向妳要，要這個
    仲介費？弟：要啊！可是現在我跟他說我還沒有拿到仲介費
    。詹：他是自己打電話給妳，還是見到妳的時候問妳？弟：
    我見到他，我馬上跟他說，因為我不好意思，因為每個逃跑
    的，仲介時都一定要先給錢，可是阿菱說要等發薪水才拿到
    ，我說沒有關係。…詹：好，那我知道了，好啦！妳這樣子
    的話，我要是這個仲介費的錢不給妳，妳沒有辦法跟黃醫師
    交代，對不對？弟：對啊！我真的不好意思，不好意思，真
    的！」等對話內容以觀（見本院卷第33、34、41、42頁），
    被上訴人基於其向外傭阿弟查證之內容，具有相當理由確信
    其製作陳報書(二)中「黃尚本醫師非法仲介外勞抽佣」等語為
    真實，自不構成侵權行為。
  (五)系爭協議書前言記載：「甲方（即被上訴人）將下開不動產
    登記至乙方（即上訴人）為房屋權利名義人，茲雙方協議訂
    立條款如後，以資共同遵守」，第2條約定：「本件標的物
    ，甲方與乙方之間係合作關係，買售價、房屋過戶費及裝修
    費等相關費用，由甲、乙雙方共同分攤支出，獲利扣除各項
    支出後，雙方按1：1分配利潤」（見原審卷第7頁），兩造
    係因被上訴人父親於台安醫院住院，上訴人擔任被上訴人父
    親主治醫師而相識，惟在醫病關係中，因醫師對病人之病況
    及若干醫療資源之分配有權作決定，並非處於對等之地位，
    則兩造因親屬之醫病關係合作投資系爭房地，誠屬罕見，且
    又將系爭房地登記在上訴人名下，再審酌前述兩造曾就「上
    訴人照顧被上訴人父親，被上訴人要給付上訴人一筆金額」
    乙事進行討論，顯非立於合作公平分配之原則所為之投資行
    為，則被上訴人囿於上訴人掌控對其父親醫療行為之不對等
    關係，將其所受不公平投資行為之親身經歷即「黃尚本醫師
    …曾表明願與檢舉人合夥經營房地產，交換條件之一，即是
    讓家父能安心長期治療」、「黃尚本醫師堅持要以他為前揭
    房地權利登記人，否則要求家父提前出院為手段」記載在檢
    舉書內對外提出檢舉，自有相當理由確信其為真實，尚不構
    成侵權行為。
  (六)上訴人另主張：被上訴人於97年5、6月間向台安醫院同仁、
    病患及家屬等人指摘上訴人曾向其索取不當醫療費用云云，
    並聲請證人吳憲林（台安醫院醫師）出庭作證，惟吳憲林於
    本院99年9月9日準備程序到庭證稱：「（被上訴人跟你見面
    的時候曾經有向你提過上訴人有不當收取費用情況？）她有
    跟我講過黃醫師哪些地方不對，但是我並不太記得她說過的
    是哪個地方，我聽過就算了，據我所知黃醫師不會作那些事
    ，所以我並不覺得她說的是真的，所以沒有記得很清楚被上
    訴人說過什麼」、「（被上訴人說上訴人的是哪方面的事情
    ？）她是講到關於私德的問題，跟醫療沒有相關，但是私德
    的部分我跟黃醫師相處這麼久了，我知道應該不是這樣子，
    我覺得我聽起來被上訴人應該是在抱怨或發牢騷」等語（見
    本院卷第71、72頁），惟證人吳憲林因記憶模糊無法為明確
    證述被上訴人曾向其指摘上訴人索取不當醫療費用，且上訴
    人復無法舉證證明被上訴人另向台安醫院其他人員為相同指
    摘行為，自難採信。更何況被上訴人基於親身或對外查證事
    實所為言論，既非憑空捏造或杜撰而來，自不構成侵權行為
    ，前已詳述，則上訴人執此主張被上訴人應負侵權行為賠償
    責任，為無理由。
六、綜上所述，本件依被上訴人所提資料，足認被上訴人有相當
    理由確信陳報書(一)、(二)、檢舉書之前揭內容為真實，另上訴
    人主張被上訴人向台安醫院同仁、病患及家屬等人為侵害上
    訴人名譽之陳述，則因舉證不足而不能採信。則上訴人依侵
    權行為法律關係，請求被上訴人給付上訴人20萬元，及自起
    訴狀繕本送達之翌日起至清償日止，按年息5％計算之利息
    ，為無理由。原審為上訴人敗訴之判決，核無不合。上訴論
    旨猶執前詞，指摘原判決不當，聲明廢棄改判，洵非有據，
    應予駁回。
七、本件事證已臻明確，兩造其餘攻防方法及未經援用之證據，
    業經審酌，核與本件判決結果無影響，爰不逐一論述，併此
    敘明。
八、據上論結，本件上訴為無理由。依民事訴訟法第436條之1第
    3項、第449條第1項、第78條，判決如主文。
中    華    民    國   100    年    8     月    19    日
                  民事第六庭審判長法  官  傅中樂
                                  法  官  邱蓮華
                                  法  官  張文毓
以上正本係照原本作成。
本判決不得上訴。
中    華    民    國   100    年    8     月    19    日
                                  書記官  吳建元